臺灣臺北地方法院刑事判決　　　　　　　 92年度自字第715號
自　訴　人　乙○○
代　理　人　李念祖律師
　　　　　　宋耀明律師
　　　　　　吳至格律師
被　　　告　丁○○
選任辯護人　張家琦律師
　　　　　　林鳳秋律師
上列被告因業務過失傷害案件，經自訴人提起自訴，本院判決如
下：
    主  文
丁○○無罪。
    理  由
一、自訴意旨略以：被告丁○○為書田泌尿眼科診所（下稱「書
    田診所」）聘僱之醫師，為從事業務之人，於民國92年8月1
    日下午自訴人乙○○之女即被害人甲○○（民國79年12月19
    日生，為限制行為能力人）因右眼不適，有「疼痛」、「怕
    光」、「流淚」等症狀，由其母丙○○陪同前往書田泌尿眼
    科診所（下稱「書田診所」）就醫，由被告負責看診，經被
    害人向被告說明右眼不適之症狀（「會痛」、「怕光」、「
    流淚」），丙○○亦提醒告以被害人正在接受角膜塑型矯正
    之情形，被告應注意能注意而疏未注意，僅簡單以機器檢查
    甲○○之雙眼後，告知被害人罹患「流行性結膜炎」，點眼
    藥水一週可痊癒，並開立「臨得隆複合液」（Rinderon-A e
　　ye sol'n自訴人翻譯為「隆得朗」，應依被告提出之說明書
  　上翻譯為「臨得隆」為準）及「臨得隆複合軟膏」（Rinder
    on-Aeye Oint）兩種複方製劑交予被害人，並囑咐被害人於
    一週後複診。嗣於翌日（8月2日）下午，被害人症狀轉劇，
    因書田診所週末休診，被害人強忍疼痛至次日上午，因疼痛
    難捱，自訴人緊急將被害人送往新店戊○○眼科急診。經戊○○醫師詳細檢查，判定被害人罹患「角膜炎」，不得投用
    複方製劑，因先前用藥不當，助長被害人角膜中病菌滋生，
    已吞噬部分角膜，使被害人右眼視力造成永久性之損害，無
    法矯治，難以恢復，因認被告於醫療過程之診斷及用藥均有
    過失，涉有刑法第284條第2項之業務過失致重傷罪嫌等語。
二、按犯罪事實應依證據認定之，無證據不得推定其犯罪事實；
    不能證明被告犯罪者，應諭知無罪之判決，刑事訴訟法第
    154條第2項、第301條第1項分別定有明文。又所謂認定犯罪
    事實之證據，係指足以認定被告確有犯罪行為之積極證據而
    言，如未發現相當證據，或證據不足以證明，自不能以推測
    或擬制之方法，以為裁判基礎。且自訴人之指訴，係以使被
    告受刑事訴追為目的，是其陳述是否與事實相符，仍應調查
    其他事實以資審認，始得為不利被告之認定。再認定不利於
    被告之事實，需依積極證據，茍積極證據不足為不利於被告
    事實之認定時，即應為有利於被告之認定，更不必有何有利
    之證據。次按，認定犯罪事實所憑之證據，雖不以直接證據
    為限，間接證據亦包括在內，無論其為直接證據或間接證據
    ，均須達於通常一般人均不致於有所懷疑，而得確信其為真
    實之程度，始得據為有罪之認定，倘其證明尚未達到此一程
    度，而有合理性懷疑之存在，致使無從形成有罪之確信，根
    據「罪證有疑，利於被告」之證據法則，即不得遽為不利被
    告之認定，應由法院為諭知被告無罪之判決，其以情況證據
    （即間接證據）斷罪時，尤須基於該證據在直接關係上所可
    證明之他項情況事實，本乎推理作用足以確證被告有罪，方
    為合法，不得徒憑主觀上之推想，將一般經驗上有利被告之
    其他合理情況逕予排除（最高法院32年度上字67號、40台上
    字第86號、76年台上字第4986號判例可資參照）。另法院固
    應依職權調查證據，但並無蒐集證據之義務，法院調查之範
    圍以審判中案內所存在之一切證據為限，案內所不存在之證
    據，即不得責令法院為發現真實，應依職權從各方面詳加蒐
    集、調查（最高法院87年度台非字第1號判決參照）。
三、按刑法第284條第2項前段業務過失傷害罪，乃以怠於業務上
    必要之注意為成立要件。在醫療過失案件，醫護人員對於所
    醫護病人之傷害是否應負業務過失傷害之罪責，端視其有無
    刑法上之過失而定，即須醫護人員對於該傷害結果之發生是
    否有所預見，且於當時情況下，以斯時之醫療水準、設備，
    醫護人員之經驗等主、客觀因素綜合判斷，是否有預見及避
    免結果發生之可能性。倘醫護人員所為之醫療行為並無缺失
    ，無悖於醫學知識及現行醫療常規，即難認為有過失。復按
    刑法上之過失，係行為人對於構成犯罪之事實，按其情節，
    應注意並能注意而不注意而言，且其過失行為與結果間，在
    客觀上有相當因果關係始得成立。所謂相當因果關係，係指
    依經驗法則，綜合行為當時所存在之一切事實，為客觀之事
    後審查，認為在一般情形下，在此環境、有此行為之同一條
    件，均可發生同一之結果者，則該條件即為發生結果之相當
    條件，行為與結果即有相當之因果關係。反之，若在一般情
    形下，有此一條件存在，而依客觀之審查，認為不必皆發生
    此結果者，則該條件與結果並不相當，不過為偶然之事實而
    已，其行為與結果間即無相當因果關係（最高法院76年度台
    上字第192號判例參照）。
四、本件自訴人認被告涉犯業務過失傷害罪嫌，除其個人片面指
    訴外，無非係以被告之供述、證人即被害人甲○○、證人丙○○、戊○○之證詞，及書田泌尿眼科診所醫療費用收據（
    院一卷P.6）、戊○○眼科診所醫療費用收據（院一卷P.7）
    、戊○○眼科診所病歷摘要（院一卷P.10～12）、台灣台北
    地方法院92年度聲字第2330號民事裁定（院一卷P.13～14
    ）、戊○○眼科診所病歷摘要（92.08.03～92.0 8.27）（
    院一卷P.65～67）、陳媚音眼科診所病歷摘要（院一卷P.68
    ～70），作為佐證。
五、訊據被告丁○○堅決否認其醫療行為之過程，有何業務上之
    過失，辯稱：其於92年8月1日下午被害人甲○○之病例記載
    之症狀為雙眼急性紅眼，並非如自訴人所提是右眼流淚怕光
　　之症狀，當時其已盡到檢查角膜之責任，病例上記載角膜雙
　  眼是清澈的，並沒有發現異常，其使用之複方藥劑Rinderon
    -a含有抗生素存在，不論是結膜炎或角膜炎均可使用，其用
    藥並無疏失，當天被害人就診時並未提及正使用角膜塑型術
    。且自訴狀上所載因星期六書田診所休診，直到星期天才到
    戊○○眼科急診看診，核與事實不符，因書田眼科於星期六
    上午及下午及星期日上午都有眼科門診，其於星期六上午有
    固定門診，8月3日星期天上午的門診是輪值，當日剛好亦為
    其值班，自訴人所述核與事實不符。而自訴人引用戊○○醫
    師的病例摘要顯然不足採信，因鄭醫師看診時間係48小時之
    後，且顯然刻意迴避記載病患曾經做過角膜塑型矯正術。自
    訴人曾於8月5日打電話給自訴人，被害人之母丙○○告訴被
    告作角膜塑型矯正手術就是戊○○醫師，故本案與戊○○醫
　　師也有利害關係。另由通聯紀錄可知，自訴人稱被告從來不
　  曾關心被害人亦為不實。依鑑定報告內所載當時病人已屬不
    正常角膜，該ＯＲＴＨＯＫＥＲＡＴＯＬＯＧＹ（即角膜塑
    型術，以下簡稱塑型術）並非衛生單位所允許的手術，因為
    其不正常情況難以估計，故有可能在兩天內形成急性的角膜
    炎，鑑定報告已明確載明，本件被告無醫療疏失且用藥合理
    等語。經查：
（一）證人即被害人甲○○、證人丙○○、戊○○之證詞，及書
      田泌尿眼科診所醫療費用收據（院一卷P.6）、戊○○眼
      科診所醫療費用收據（院一卷P.7）、戊○○眼科診所病
      歷摘要（院一卷P.8～9）、台灣台北地方法院92年度聲字
      第2330號民事裁定（院一卷P.13～14）、戊○○眼科診所
      病歷摘要（92.08.03～92.0 8.27）（院一卷P.65～67）
      、陳媚音眼科診所病歷摘要（院一卷P.68～70）均經本院
      提示，被告未曾聲明異議，經本院審酌認為適當，而均有
　　　證據能力。被告所提出之92.08.01書田醫院病歷（院一卷
　　　P.49）、書田醫院眼科門診表（院一卷P.50）、Clinical
　　　and Experimental Opthalmology(2002)30,49-51（院一
　　　卷P.51～53）及American Journal of Opthalmology,2001
      ,vol.132.257-258 （院一卷P.54～55）報告影本、臨得
      隆複合軟膏藥廠說明書（院一卷P.56）、中華電信通話記
　　　錄單（院一卷P.57～58）及本院依職權調閱之中華電信股
　　　份有限公司台北北區營運處查詢電話通話記錄函覆單（院
　　　一卷P.92～93）、中央健康保險局台北分局檢送甲○○90
  　  年1月1日至93年1月31日之門診及住院就醫記錄明細（院
      一卷P.197～198）、書田泌尿眼科診所甲○○病歷資（院
      一卷P.202～226）、戊○○眼科診所甲○○病歷資料（院
      一卷P.229～239）、中心診所甲○○病歷資料（院一卷
      P.324）、陳媚音眼科診所甲○○病歷資料（院一卷P.326
      ～332）、丘子宏眼科診所甲○○病歷資料（院二卷P.4）
      、行政院衛生署93年12月2日衛署醫第0930220312號函所
      附行政院衛生署醫事審議委員會93年11月10日編號000000
      0號鑑定書（院二卷P.8～10）、行政院衛生署94年8月17
      日衛署醫第0940220736號函所附行政院衛生署醫事審議委
      員會94年6月23日編號0000000號鑑定書（院二卷P.55～58
      ）均經本院提示，被告及自訴人未曾就證據能力聲明異議
      （見本院94年10月20日審判筆錄），經本院審酌認為適當
      ，而均有證據能力。至自訴人所提出之角膜炎及結膜炎患
      部比較圖（院一卷P.8～9）為影本，且經被告聲明異議，
      自訴人無法提出出處之證明，無證據能力，合先敘明。
（二）本件於被害人於92年8月1日至書田診所為被告診斷時，被
      告所施以檢查及用藥均無疏失之事實，業據本院函請行政
      院衛生署鑑定及再就自訴人所提問題再予鑑定之鑑定書記
      載：急性結膜炎及角膜炎在開始時症狀可以是相似的，都
      有發紅，嚴重時也會怕光、流淚。92年8月1日被告能否檢
      查出被害人有角膜炎，端視被害人當時有無角膜的病灶為
      準，被害人所施用之角膜塑型術容易造成角膜表皮的改變
      ，急性結膜炎有可能在二日內發展成角膜炎，在醫學案例
      上有使用角膜塑片感染於二日內即發展成角膜炎之個案，
      因角膜塑型片是利用較平的弧度壓迫眼角膜來達到減少近
      視度數的效果，較易造成角膜表皮缺損，增加感染機會，
      故一個接受角膜塑型術二年之病人，因角膜已不是一般正
      常之眼角膜，故較一般以一至二週才會發展至角膜炎之機
      會快速而於二日內由急性結膜炎發展為角膜炎的機會，理
      論上可能發生。針對急結膜炎使用Rinderon A ointment
      及Rinderon A eye drops是合理的，因急性結膜炎的治療
      都是症狀治療而已，被告在醫療過程並無疏失，有行政院
      衛生署93年12月2日衛署醫第0930220312號函所附行政院
      衛生署醫事審議委員會93年11月10日編號000000 0號鑑定
      書（院二卷P.8～10）、行政院衛生署94年8月17 日衛署
      醫第0940220736號函所附行政院衛生署醫事審議委員會94
      年6月23日編號0000000號鑑定書（院二卷P.55～58）在卷
      可憑，則被告於92年8月1日之診斷及用藥並無過失，應可
      認定。
（三）雖自訴人指稱被害人於92年8月1日就醫時應已有角膜炎症
      狀，並經證人即於92年8月3日為被害人醫療之戊○○醫師
      到庭證稱：角膜炎及結膜炎的部位是不同而得分辨，角膜
　　　炎的症狀及結膜炎的症狀相同的部分是眼睛紅腫發炎，但
　　　角膜炎會刺痛怕光流眼淚比較明顯。以一個專業醫師來說
  　　，在病患發病初期，即可以細隙燈判讀。一般來說結膜炎
　　　由病毒引起，進展至角膜炎通常要五天到一星期，結膜炎
　　　的處方是抗生素及類固醇並用。角膜炎的話就不能用含有
  　　類固醇成分的藥。類固醇在病毒引起的角結膜炎有很好的
　　　消炎效果，但是細菌引起的角結膜炎會助長細菌成長。RI
　　　NDERON是類固醇的藥物，在排除細感染需要消炎之病毒性
  　　急性結膜炎時始會使用，在角膜部位發炎時，即要很小心
　    排除掉細菌感染才可以用。甲○○在92年8月3日上午十點
      就診時已為角膜潰瘍的症狀，故其開立兩種抗生素處方給
　　　他使用，並停用RINDERON-A，於晚上七點複診時已有改善
　　　，甲○○潰傷癒合後對於他的視力是有影響的，於結疤後
  　　引起散光的問題，甲○○在90年4月到92年6月19日就診期
　　　間沒有細菌性感染的角膜炎，因為他在其診所施用角膜塑
　　　型術，故其對於感染會比較注意一點。角膜塑型數是一個
　　　治療用的隱形眼鏡，所有隱形眼鏡如果不當使用都可能產
　　　生角膜損傷，但機率比較低等語（見本院93年3月11日審
　　　判筆錄，院一卷P.244～276），其無法判斷被害人構成角
　　　膜潰瘍之原因，其對被害人就診時所採樣本培養之細菌呈
　　　陰性反應，其並不參考檢驗之結果，因有偽陰性之可能，
　　　其當下即可判斷並予以治療，細菌培養係輔助性判斷。至
　　　角膜受傷結疤後，當然會影響清晰度及視覺品質等語（見
　　　本院93年4月27日審判筆錄，院一卷P.294～320）及證人
　　　即被害人甲○○到庭證稱：其於92年8月1日下午與其母至
　　　書田眼科找被告就診，被告先前即知其有接受角膜塑型的
　　　治療，其主訴右眼紅腫痛還會怕光流眼淚，被告曾拿一個
  　　儀器把兩眼都很快的看過一遍，檢查完畢告知其右眼及左
　　　眼都得了急性結膜炎，右眼比較嚴重左眼比較輕微，因會
  　　傳染，叫其與母親不要共用一條毛巾，並要其一個星期以
　    後回診，於8月2日晚上其母打電話至書田醫院，護士告以
      醫院醫生均已下班，照醫師指示用藥即可，8月3日其至戊○○醫師之診所急診。鄭醫師稱是角膜炎。也是用儀器看
　　　一下，然後給我打針吃藥並且洗眼睛。其第一次到鄭醫師
　　　那邊看診是90年，是為了角膜塑型術。為了矯正其「兩眼
　　　」的視力。其最後一次戴硬式隱形眼鏡是8月1日前一晚，
　　　在那之前沒有人告知戴硬式隱形眼鏡會產生不良作用。其
  　　於8月1日給被告看診後，因被告稱不可以再戴隱形眼鏡，
　    故其當天晚上就沒有戴了等語（見本院93年2月12日審判
      筆錄，院一卷P.121～155）及證人丙○○到庭證稱：其於
      91年8月1日帶被害人至書田診所找被告看診，之前被告即
      知被害人接受角膜塑型術，就診時甲○○告以右眼很痛，
　　　很怕光會流淚及張不開，故被告使用儀器分別檢查他的左
　　　右眼，然後告知被害人得了急性結膜炎，叫其不要共用毛
　　　巾，不然會傳染。其告知被告甲○○有戴OK（角膜塑型）
　　　，被告稱不能再戴。8月2日晚上其打電話到書田診所，是
　　　一位小姐接的，告訴其醫師都走了。8月3日病情沒有改善
  　　，當天是星期天，其認為書田沒有開，所以就打電話給戊○○醫師，因為他們是私人診所。鄭醫師用儀器檢查完後
      ，就告知甲○○得了角膜炎等語（見本院93年2月12日審
      判筆錄，院一卷P.155～177），均為事後推測被害人於92
      年8月1日為被告診治時眼角膜已承病變之情形，證人甲○○之證述亦與被告所供其於92年8月1日診斷被害人時曾使
      用細隙燈檢查被害人之眼睛一致，則尚難僅憑事後被害人
      於92年8月3日就診時角膜已有病變即以前述證詞，作為被
      告於92年8月1日應診斷出被害人有角膜炎症狀之積極證據
      ，且於92年8月29日本院民事庭已對自訴人代理甲○○聲
      請對被告所留之病歷資料及用藥處方紀錄裁定准以保全，
      有92年度聲字第2330號裁定在卷可參，則應以卷附被告於
      92年8月1日之病歷記錄上所載被害人當時角膜清澈之內容
      ，作為有利被告之認定。
（四）雖自訴代理人推稱因被害人施作角膜塑型術有可能會在兩
      天內發展成角膜炎，則被告在診治時因疏失未予注意，卻
      施用可能含有類固醇之藥物，可能使病菌孳生，導致角膜
      炎等語，惟被告辯稱其所施用之藥物係含有抗生素及類固
      醇之複方藥物，而類固醇之藥物並不會導致細菌感染，即
      使戊○○醫師診斷係細菌性角膜炎，仍以類固醇治療等語
      ，有該臨得隆複合軟膏藥廠說明書在卷可參，核與證人戊○○醫師於本院證述其於92年8月17日曾施用含類固醇之
      藥物，被害人於92年8月10日在陳媚音醫師處就診時陳媚
      音醫師亦曾施用類固醇及抗生素之複方藥物治療。角膜炎
      不只細菌引起，其他原因亦可能引起角膜炎。其於92年1
      月8日對被害人之治療曾開立函有類固醇之消炎用藥Decas
      one等語相符（見本院93年4月27日審判筆錄），並有戊○○醫師、陳媚音醫師對被害人診治之病歷紀錄在卷可參，
      而被告被告之用藥業經行政院衛生署鑑定無疏失，有前揭
      鑑定書可憑，自不能以事後被害人罹患角膜炎之結果即要
      求被告於92年8月1日診斷時應判斷有此因果之可能而負改
      投以他種藥品之義務。
（五）至自訴代理人指稱前揭行政院衛生署所出具之鑑定書並不
      足採信等語，按被告之行為是否有刑法上之「過失」，其
      認定固屬法院之職權；惟醫護人員就具體個案之處置及治
      療是否正確、適當，其醫療行為是否有「缺失（或疏失）
      」，即有無違背醫學知識及醫療常規，則屬醫學上之專門
      學問，非有醫學研究之人予以診療鑑定，不足以資斷定，
      非可僅由未具醫學專門學識之法院或個人依短暫、片段之
      訊問、觀察即可判斷。再鑑定係屬專門知識及經驗之範疇
      ，對於法院之審判固並無絕對拘束力，然經法院本於職權
      調查其他證據核與待證事實相符，亦非不得採為判決之基
      礎。且受囑託鑑定之機關，其綜合卷內相關證據資料判斷
      ，所出具之鑑定書，自有證據力，在別無積極證據證明其
      鑑定有瑕疵時，不得遽指為推測、迴護之詞而不予採信。
      自訴人代理人質疑本件鑑定不足採信，亦乏依據，其請求
      再送鑑定，因行政院衛生署就本案之鑑定意見，實已甚為
      充分，應無再鑑定之必要，附此敘明。
（六）綜上所述，自訴人之指訴本係以令被告受不利判決為主要
      目的，自不得僅以其片面之陳述，遽為不利被告之認定。
      本件被告之醫療行為經送行政院衛生署醫事審議委員會鑑
      定，經醫事審議委員會審議所提出之鑑定意見認為被告在
      醫療過程並無疏失，足認被告所辯醫療行為屬正當，且已
      盡應為之義務，尚堪採信。此外，依卷內之資料，復查無
      其他積極證據足認被告有何自訴人所指之業務過失傷害犯
      行，實難僅憑自訴人之指訴，遽入被告於罪；揆諸前開說
      明，本件不能證明被告有何注意義務之違反，依法自應為
      被告無罪之判決。
據上論斷，應依刑事訴訟法第343 條、第301 第1 項，判決如主
文。
中　　華　　民　　國　　94　　年　　10　　月　　31　　日
                      臺灣臺北地方法院刑事第二庭
                          審判長法  官  吳孟良
                                法  官  蘇嘉豐
                                法  官  沈君玲
以上正本證明與原本無異。
如不服本判決，應於判決送達後10日內，向本院提出上訴狀。
　　　　　　　　　　　　　　　　書記官　袁以明
中　　華　　民　　國　　94　　年　　10　　月　　31　　日
